【裁判字號】    99,選上訴,8
【裁判日期】    990706
【裁判案由】    違反公職人員選舉罷免法等
【裁判全文】
臺灣高等法院高雄分院刑事判決         99年度選上訴字第8號
上  訴  人  臺灣澎湖地方法院檢察署檢察官
上  訴  人
即  被  告  甲○○
上  訴  人
即  被  告  乙○○
共      同
選任辯護人  張清雄律師
上列上訴人等因被告等違反選舉罷免法案件，不服臺灣澎湖地方
法院98年度選訴字第3 號中華民國99年4 月16日第一審判決（起
訴案號：臺灣澎湖地方法院檢察署98年度選偵字第6 、7 、8 號
），提起上訴，本院判決如下：
     主  文
上訴駁回。
甲○○緩刑年，並應向公庫支付新台幣伍萬元。
乙○○緩刑貳年。
     事  實
一、甲○○與澎湖縣第17屆第1 選區縣議員登記第14號候選人候
    選人鄭清發之妻許淑琴係國小同學。鄭清發、許淑琴於民國
    （下同）98年11月間某日，前往甲○○位於澎湖縣馬公市鎖
    港里鎖港管1321號住處，表示風櫃地區票源有限，希望甲○
    ○代為向風櫃地區親友請求支持。甲○○乃偕同鄭清發前往
    胞姐顏吳來預、姊夫顏丁文位於馬公市風櫃里45之30號住處
    ，尋求支持。嗣甲○○為使鄭清發順利當選，乃基於對於有
    投票權人交付賄賂約其為一定投票權行使之單一犯意，於98
    年11間某日，在馬公市鎖港里鎖管港巷1321號住處，交付新
    臺幣（下同）3 萬5,000 元予顏吳來預，委託顏吳來預以每
    票1,000 元之價格，尋求馬公市風櫃里有投票權之選民支持
    鄭清發。顏吳來預收受上開款項後將上情告知其夫顏丁文，
    兩人並萌與甲○○共同對於有投票權人行賄之犯意聯絡及行
    為分擔，討論可能行賄之對象，由顏吳來預交付6,000 元予
    顏丁文，供顏丁文向親友買票以支持鄭清發之用，顏丁文同
    時告知高成勤親友有6 票，可以交付賄款尋求支持。顏吳來
    預乃於98年11月下旬某日，在高成勤位於馬公市風櫃里107
    之2 號住處附近，向高成勤確認其戶籍內有4 名有投票權人
    後，將6,000 元交付予高成勤，並委託高成勤將其中2,000
    元轉交予高慶林夫妻，且要求將選票投給鄭清發；高成勤認
    識顏吳來預所交付者為其自己及其3 位家屬共4 票之賄款金
    ，乃予收受上開賄款金而許予投票予鄭清發，並基於對於有
    投票權人交付賄賂約其為一定投票權行使之犯意，先於同年
    11月下旬某日中午在上開住處，將其中1,000 元交付予其妻
    鄧忠敏（另為不起訴處分），告知需投票支持鄭清發，再於
    同年11月26日或27日上午11時許前往高慶林位於馬公市風櫃
    里93號住處交付高慶林2,000 元，表明必須投票支持14號。
    高慶林認識高成勤所交付者為其自己及其妻裴典共2 票之賄
    款金，乃予收受上開賄款金而許予投票予鄭清發，並亦基於
    對於有投票權人交付賄賂約其為一定投票權行使之犯意，於
    當日在自宅將其中1,000 元交付予其妻裴典（另為不起訴處
    分），並轉知必須投票支持鄭清發。
二、乙○○曾因胞兄就業事宜請託鄭清發協助，為使鄭清發順利
    當選，基於對於有投票權人交付賄賂約其為一定投票權行使
    之單一犯意，於98年間不詳時間，先向高成勤暗示「會有選
    舉的錢」，在知悉與高成勤同住而有投票權之人共計3 人後
    ，於98年12月1 日前2 、3 天之某日，前往高成勤上開住處
    ，交付3,000 元，並比出十字架及4 之手勢，以此方式告知
    要投票支持14號鄭清發。高成勤認識乙○○所交付者為其自
    己家屬共3 票之賄款金，乃予收受上開賄款金而許予投票予
    鄭清發，並基於對於有投票權人交付賄賂約其為一定投票權
    行使之犯意，在同年11月下旬某日在上開住處，將其中1,00
    0 元交付予其妻鄧忠敏（另為不起訴處分），並告知係乙○
    ○交付而要求支持鄭清發之款項。
三、嗣於98年12月1 日，經台灣澎湖地方法院檢察署檢察官指揮
    澎湖縣政府警察局、法務部調查局澎湖縣調查站、法務部調
    查局南部地區機動工作站，前往顏丁文、顏吳來預住處實施
    搜索，顏吳來預主動供述收受、交付賄款情形，並主動交付
    尚未發放之賄款2 萬3,000 元扣案，高成勤、鄧忠敏、高慶
    林、裴典亦分別主動交付收受之賄款5,000 元、2,000 元、
    1,000 元、1,000 元扣案，經警詢、偵訊後，甲○○、顏吳
    來預、高成勤、高慶林、乙○○均自白犯行，始悉上情，而
    偵查起訴（顏吳來預、顏丁文、高成勤、高慶林部分，業經
    原審判刑，並均諭知緩刑確定）。
     理  由
一、按被告以外之人（包括證人、共犯、共同被告等）於審判外
    之言詞辯論或書面陳述，屬傳聞證據，依刑事訴訟法第159
    條第1 項規定，原則上無證據能力。然如該等陳述具備有「
    可信性」及「必要性」兩項傳聞法則例外之要件者，同法第
    159 條之1 至第159 條之4 例外規定有證據能力；又被告以
    外之人於審判外之陳述，雖不符刑事訴訟法第159 條之1 至
    之4 之規定，但經當事人同意作為證據者，法院審酌該等證
    據作成時之情況，認為適當者，亦得為證據，同法第159 條
    之5 第1 項亦有明文規定。本案卷內各項證據，因檢察官、
    被告及辯護人均未爭執證據能力，並同意作為證據，依前揭
    說明，本院審酌該等證據作成時之情況，並無非法取證而有
    欠缺正當性之瑕疵情形，以之作為證據應無不當，且與被告
    犯罪事實之證明，亦有相當關連性，故認均有證據能力。
二、上開犯罪事實，業據被告甲○○、乙○○於警偵訊、原審及
    本院審理時均坦承不諱，核與證人即同案被告顏吳來預、顏
    丁文、高成勒、高慶林於原審及另案被告鄧忠敏、裴典等於
    警偵訊時證述之交付或收受賄賂情節相符；亦有於98年12月
    1 日，經警查扣同案被告顏吳來預主動交付尚未發放之賄款
    2 萬3,000 元，同案被告高成勤、高慶林、另案被告鄧忠敏
    、裴典主動交付收受之賄款5,000 元、1,000元、2,000元、
    1,000 元扣案可資佐證，及有扣押筆錄、扣押物品目錄表附
    卷可稽。綜上，足徵被告等之自白確與事實相符，應堪採信
    。本件事證明確，被告等犯行，洵堪認定，應依法論科。
三、按學理上所稱之集合犯、接續犯，與修正前刑法第56條所定
    連續犯之區別，在於集合犯係一種構成要件類型，亦即立法
    者針對特定刑罰規範之構成要件，已預設其本身係持續實行
    之複次行為，具備反覆、延續之行為特徵，將之總括或擬制
    成一個構成要件之「集合犯」行為；此種犯罪，以反覆實行
    為典型、常態之行為方式，具侵害法益之同一性，因刑法評
    價上為構成要件之行為單數，因而僅包括的成立一罪。其與
    接續犯之不同，在於接續犯所適用之構成要件行為文義本身
    並不具反覆實行之特質，非屬立法規範所定之構成要件類型
    ，但個案情節另具時間及空間之緊密關聯之特性。是除集合
    犯外，每一種構成要件行為皆得以接續犯方式為之，因此集
    合犯亦有喻之為「法定接續犯」者。此與連續犯係指行為人
    在主觀上基於1 個概括之犯意，而反覆實行客觀上可以獨立
    成罪之同一罪名之行為者，均尚屬有間。（修正前）公職人
    員選舉罷免法第91條之1 第1 項所定之對有投票權人交付賄
    賂或不正利益罪之賄選行為，乃行為人基於足以讓候選人當
    選票數之賄選目的，反覆向多數人交付賄賂或其他不正利益
    ，約定不行使投票權或為一定行使；是對有投票權人交付賄
    賂或其他不正利益之犯行，於構成要件類型上，本質上已具
    備反覆、延續之行為特徵，其持續多次對有投票權人交付賄
    賂或其他不正利益即為此類犯罪之典型或常態，於刑法評價
    上自應僅成立集合犯一罪（最高法院96年度臺上字第1494號
    、98年度台上字第3093、4312號判決要旨參照）。查本件被
    告甲○○、乙○○對於有投票權人，約定其投票予登記第14
    號之候選人鄭清發，所為均係犯公職人員選舉罷免法第99條
    第1 項對於有投票權之人，交付賄賂，而約其投票權為一定
    之行使罪（即投票交付賄賂罪），而行求、期約、預備賄賂
    之前階段行為，已為交付賄賂之後階段行為所吸收，不另成
    立行求、期約、預備賄賂罪。被告甲○○與原審同案被告顏
    丁來、顏吳來預就其前開犯行有犯意之聯絡及行為之分擔，
    應依刑法第28條論以共同正犯。又被告甲○○、乙○○均已
    於檢察官偵查中自白前開交付賄賂罪票之犯行，均應依公職
    人員選舉罷免法第99條第5 項前段規定減輕其刑。另被告乙
    ○○只向一人行賄，賄款金額僅3,000 元，賄選規模甚小，
    對選風之傷害尚微，與一般候選人以鉅額金錢向選區內眾多
    選民行賄之情節實難比擬，況其所觸犯之公職人員選舉罷免
    法第99條第1 項之罪，法定刑為3 年以上10年以下有期徒刑
    ，得併科新臺幣100 萬元以上1,000 萬元以下罰金，本院認
    倘對被告乙○○前開犯行，縱因其於檢察官偵查中自白，而
    得減刑至最輕本刑1 年6 月以上有期徒刑，猶嫌過重，不免
    過苛，誠屬情輕法重，衡情尚有可憫恕之處，檢察官亦請求
    依刑法第59條規定減輕其刑，爰依刑法第59條規定就被告乙
    ○○減輕其刑，並遞減之。
四、原審因而適用公職人員選舉罷免法第99條第1 項、第3 項、
    第5 項前段、第113 條第3 項、刑法第11條、第28條、第37
    條第2 項、第59條、刑法施行法第1 條之1 等規定，審酌選
    舉及民主政治最重要之表徵，須由選民評斷候選人之才德、
    品行、學識、操守、政見而選賢與能，其攸關國家政治之良
    窳、法律之興廢、公務員之進退，影響國家發展及人民權利
    至深且鉅，而賄選為敗壞選風之主要根源，不得使不正當利
    益介入選舉，抹滅實行民主政治之真意。被告甲○○、乙○
    ○為求候選人鄭清發能順利當選，竟以交付現金賄賂之方式
    為鄭清發賄選，渠等所為均已妨害投票之公正、公平，使真
    正民主政治無以建立，原不宜輕恕，惟斟酌被告等於犯後均
    已坦認犯行，並詳實供述案情，且均深表悔悟，暨分別考量
    渠等已行賄之次數與金額、用以交付賄賂之金額、犯罪之手
    段、素行、智識程度、生活狀況等一切情狀，分別量處被告
    甲○○有期徒刑壹年柒月，被告乙○○有期徒刑玖月，並以
    被告等既均經宣告有期徒刑之刑，應依公職人員選舉罷免法
    第113 條第3 項、刑法第37條第2 項之規定，併予宣告被告
    甲○○褫奪公權年，被告乙○○褫奪公權貳年。又以被告
    甲○○交付予顏吳來預之賄款3 萬5,000 元，僅由顏吳來預
    交付6,000 元予高成勤，另交付予顏丁文之6,000 元未能證
    明已發出，上開未能發出之款項包括扣案之2 萬3,000 元及
    未扣案之6,000 元，係被告甲○○與顏丁文、顏吳來預共同
    預備行賄選民之用，應併依公職人員選舉罷免法第99條第3
    項之規定宣告沒收。原審認事用法皆無不合，量刑亦稱允當
    ，檢察官及被告甲○○、乙○○上訴均指摘原判決量刑太重
    ，皆無理由，應予駁回。
五、查被告甲○○前未曾受有期徒刑以上刑之宣告，被告乙○○
    於87年間雖因走私案，被判處有期徒刑9 月，惟於89年8 月
    1 日執行完畢後，5 年內未曾因故意犯罪而受有期徒刑以上
    刑之宣告，此有台灣高等法院被告前案紀錄表在卷可按，其
    等與候選人或有同學，或曾受候選人幫忙，為使候選人能順
    利當選，一時失慮，而觸犯本件投票交付賄賂罪，惟於偵審
    中已坦承犯罪，於原審審理時為與檢察官達成認罪協商，被
    告甲○○於99年1 月13日行準備程序時，即向財團法人犯罪
    被害人保護協會澎湖分會捐款10萬元，被告乙○○亦捐款該
    分會3 萬元，有台灣銀行99年1 月13日甲○○、乙○○無摺
    存入憑條存根附於原審卷足憑（見原審卷第52頁），雖檢察
    官未同意被告甲○○、乙○○之認罪協商，然檢察官於原審
    論告時已表示：被告乙○○自始坦承犯行，犯罪後態度良好
    ，請求給予緩刑機會；被告甲○○雖檢察官有合理懷疑其與
    其胞姐顏吳來預有某種管道讓其等串供，但其在刑警大隊偵
    訊時，仍然坦承確有交付顏吳來預賄款要求買票，足可認定
    被告甲○○並未與顏吳來預串供，以卸免刑章，犯罪後態度
    良好，如要給予緩刑之機會，公益捐款金要再提高等語，原
    審判決後，檢察官為被告甲○○、乙○○之利益上訴，亦請
    求應給予被告甲○○、乙○○緩刑之機會，本院參酌上情，
    認被告甲○○、乙○○經此偵審程序，奔波警檢單位及法院
    應訊之舟車勞頓及捐款之金錢損失，已足資教訓，諒無再犯
    之虞，所宣告之有期徒刑以暫不執行為適當，為啟其等自新
    ，爰諭知被告甲○○緩刑年，被告乙○○緩刑貳年，被告
    甲○○並應向公庫支付新台幣伍萬元。
六、原審同案被告顏吳來預，顏丁文、高成勤、高慶林部分業經
    判決確定，故不再論列。
據上論斷，應依刑事訴訟法第368 條、刑法第74條第1 項第1 、
2 款、第2 項第4 款，判決如主文。
本案經檢察官陳國全到庭執行職務。
中    華    民    國    99    年    7     月    6     日
                  刑事第四庭    審判長法  官 蕭權閔
                                      法  官 李嘉興
                                      法  官 陳吉雄
以上正本證明與原本無異。
如不服本判決應於收受本判決後10日內向本院提出上訴書狀，其
未敘述上訴理由者，並得於提起上訴後10日內向本院補提理由書
狀（均須按他造當事人之人數附繕本）「切勿逕送上級法院」。
中    華    民    國    99    年    7     月    7     日
                                      書記官 郭蘭蕙
附錄本判決論罪科刑法條：
公職人員選舉罷免法第99條
對於有投票權之人，行求期約或交付賄賂或其他不正利益，而約
其不行使投票權或為一定之行使者，處 3 年以上 10 年以下有
期徒刑，得併科新臺幣1 百萬元以上 1 千萬元以下罰金。
預備犯前項之罪者，處 1 年以下有期徒刑。
預備或用以行求期約或交付之賄賂，不問屬於犯人與否，沒收之
。
犯第 1 項或第 2 項之罪，於犯罪後六個月內自首者，減輕或免
除其刑；因而查獲候選人為正犯或共犯者，免除其刑。
犯第 1 項或第 2 項之罪，在偵查中自白者，減輕其刑；因而查
獲候選人為正犯或共犯者，減輕或免除其刑。

司法院資訊處製作；財團法人民間司法改革基金會備份。
